【裁判字號】    98,消債抗,14
【裁判日期】    980403
【裁判案由】    更生事件之抗告
【裁判全文】
臺灣臺南地方法院民事裁定            98年度消債抗字第14號
抗  告  人  甲○○
上列抗告人因消費者債務清理事件聲請更生，對於中華民國97年
12月19日本院 97年度消債更字第224號裁定提起抗告並聲請保全
處分，本院裁定如下：
    主  文
抗告及保全處分之聲請均駁回。
抗告程序費用新臺幣壹仟元由抗告人負擔。
    理  由
一、本件抗告人抗告意旨略以：
  (一)抗告人於協商還款期間雖每月薪資所得無減少之事實，但其
    父於民國（下同）96年初檢查出罹患胰臟癌症末期，當時聘
    請臺灣看護每月須支出近新台幣（下同）30,000元之費用，
    加上重大疾病（癌症）之醫療支出，抗告人每月增加支出高
    達約40,000元，其微幅之薪資調整，與驟增之家庭支出，顯
    不成比例，抗告人經濟上之窘境顯而易見，又按抗告人所出
    具之97年度3月份薪資單，當月實領薪資所得僅 55,365元，
    可見原審僅以95、96年度平均所得斷定抗告人現時之薪資，
    有失客觀。
  (二)抗告人每月支出外勞薪資為20,700元，有人力管理顧問公司
    外勞薪資計算表可供參酌，先前更生聲請狀之金額（每月
    10,000元），為抗告人所誤繕，另抗告人每月必要支出與原
    審所認列之金額（每月25,829元）有極大之差距，抗告人每
    月平均薪資71,260元（95、96年度平均所得），扣除個人膳
    食費6,000元、房租 10,000元（含基本水、電費）、瓦斯費
    600元、交通費600元、扶養費6,000元、母親醫療費966元、
    汽車強制險134元、公保保費1,630元及外勞薪資20,700元等
    支出（每月總計約46,630元），每月僅餘24,630元可資清償
    債務，抗告人雖遭逢重大變故，仍致力償還債務（共繳納16
    期、合計 536,000元），但如此捉襟見肘之經濟窘境，短期
    或可勉力償債，但絕非長久之計，其無奈毀諾，亦無違常，
    抗告人不履行債務協商條件確係有不可歸責於己之重大困難
    ，為此，狀請廢棄原裁定，改諭知抗告人開始更生程序等語
    。
二、按債務人對於金融機構因消費借貸、自用住宅借款、信用卡
    或現金卡契約而負債務，在聲請更生或清算前，應提出債權
    人清冊，以書面向最大債權金融機構請求協商債務清償方案
    並表明共同協商之意旨，消費者債務清理條例第151條第1項
    定有明文。次按債務人與金融機構協商成立者，不得聲請更
    生或清算，但因不可歸責於己之事由，致履行顯有重大困難
    者，不在此限；本條例施行前，債務人依金融主管機關協調
    成立之中華民國銀行公會會員辦理消費金融案件無擔保債務
    協商機制與金融機構成立之協商，準用前項之規定，消費者
    債務清理條例第 151條第5項、第6項分別定有明文。又聲請
    更生或清算不合程式或不備其他要件者，法院應以裁定駁回
    之，但其情形可以補正者，法院應定期間先命補正，復為同
    條例第 8條所明定。消費者債務清理條例之立法目的，依其
    立法理由乃認陷於經濟上困境之消費者若任其於惡性循環之
    債務窘境中自生自滅，其將衍生嚴重之社會問題，致難以維
    持安定之社會經濟秩序，故有予以分別情形依更生或清算之
    程式清理其債務之必要，藉以妥適調整其與各相關債權人等
    間之權利義務關係，以謀求消費者經濟生活之更生機會，從
    而健全社會經濟發展，惟私法上之債之關係，係以當事人間
    之信賴關係為基礎，為社會經濟組織之重要支柱，故當事人
    於以法律行為追求自己之利益之際，亦應顧及對方之利益，
    並考量債權債務在社會上之作用，本於誠實及信用之原則，
    行使其債權及履行其債務，故消費者如已與金融機構協商成
    立，或於本條例施行前已依金融主管機關協調成立之中華民
    國銀行公會會員辦理消費金融案件無擔保債務協商機制與金
    融機構成立協商，因此係經當事人行使程式選擇權所為之債
    務清理契約，債務人理應受該成立之協定所拘束，如無特殊
    情事，其原即應依此協商結果而為誠信履行，惟因慮及有些
    協商於成立之時，或僅考量債權數額之清償而未慮及債務人
    之經濟能力，或債務人於嗣後因經濟情況變更（如清償期間
    收入或收益不如預期）而致依約履行將使其陷於經濟上之困
    境甚或履行不能，故上開條例於此即另開「因不可歸責於己
    之事由，致履行顯有重大困難者」之履行例外以助債務人之
    更生，則已成立協商者不能或不願依約履行而依例外條款復
    聲請更生或清算者，自應就其例外情形嚴予審核，於該當後
    始准之為其所負義務關係之調整，以避免其任意毀諾、濫用
    債務清理程式而藉此善意之立法惡意圖謀減免債務，致使該
    程式陷於道德之危險，並因此使社會之信用緊縮而造成經濟
    之動盪。今抗告人於前既已依債務協商機制與金融機構成立
    協商，依上開說明，其原即應依此協商結果而為誠信履行，
    故其欲援引上開條例條項之例外規定而再聲請更生或清算時
    ，自應就其不依約履行是否具不可歸責於己之事由而致履行
    顯有重大困難之情形嚴為審查以避免道德上之危險。
三、經查：
  (一)本件抗告人於聲請更生前，曾依金融主管機關協調成立之
      中華民國銀行公會會員辦理消費金融案件無擔保債務協商
      機制，與最大債權銀行台東區中小企業銀行（現為荷商荷
      蘭銀行股份有限公司臺北分公司，下稱荷蘭銀行）於95年
      8月28日成立協商，當時抗告人之無擔保債務總額為
      2,767,928元，雙方約定由抗告人自 95年9月起，分120期
      ，利率為7.69%，每月應償還款項合計為 33,500元，至全
      部清償為止，抗告人最後一次於96年12月11日繳納本息後
      ，即未依約定清償等情，此有債務協商協議書、無擔保債
      務還款計劃書、債務協商後每月還款明細附於原審卷可稽
      (原審卷第194頁至第207頁)，堪信為真實。
  (二)按消費者債務清理條例第151條第5項所謂「因不可歸責於
      己之事由，致履行顯有重大困難」之情形，應係指債務人
      與最大債權金融機構協商「成立後」，債務人之經濟狀況
      、生活等客觀事實有顯著變動者而言，亦即債務清償方案
      成立後，固由債務人按其條件履行，惟須於其後發生情事
      變更，在清償期間因不可歸責於己之事由，而有收入或收
      益不如預期或支出增加之情形，致該還款方案履行困難甚
      或履行不能，始能聲請更生或清算。此項規定旨在避免債
      務人任意毀棄已成立之協商，濫用更生或清算之裁判上債
      務清理程序，況該債務清償方案係經當事人行使程序選擇
      權所為之債務清理契約，債務人自應受該還款協議所拘束
      。
  (三)抗告人雖於抗告狀中陳稱：抗告人於協商還款期間雖每月
      薪資所得未無減少，但其父96年初檢查出罹患胰臟癌症末
      期，當時聘請臺灣看護每月須支出近30,000元之費用，加
      上重大疾病（癌症）之醫療支出，抗告人每月增加支出高
      達約40,000元，其微幅之薪資調整，與驟增之家庭支出，
      顯不成比例，又按抗告人所出具之97年度3 月份薪資單，
      當月實領薪資所得僅55,365 元，可見原審僅以95、96 年
      度平均所得斷定抗告人現時之薪資，有失客觀云云，查抗
      告人95、96年度年收入分別為820,302元與889,933元，有
      抗告人提出其綜合所得稅各類所得清單、各類所得扣繳暨
      免扣繳憑單附於原審卷可考（原審卷第11頁、第61頁），
      ，以此換算抗告人95、96年度平均每月收入分別為
      68,359元與74,161元，可知抗告人96年收入與95年相較不
      減反增，與抗告人自述薪資所得並無減少相符，惟抗告人
      所稱其97年度3 月份薪資實領所得僅55,365元，原審僅以
      95、96年度平均所得斷定抗告人現時之薪資，有失客觀云
      云，然查，抗告人所主張97年3 月份薪資所得驟減，係抗
      告人毀諾後始發生之情事，而判斷抗告人是否因不可歸責
      於己之事由而毀諾應以毀諾當時之客觀事實認定，是以抗
      告人以其毀諾後收入減少之事實，指摘原審法院認定事實
      有失客觀，自屬無據。
  (四)另抗告人主張：其每月支出外勞薪資為20,700元，有人力
      管理顧問公司外勞薪資計算表可供參酌，先前更生聲請狀
      之金額（每月10,000元），為抗告人所誤繕，另抗告人每
      月必要支出與原審所認列之金額（每月25,829元）有極大
      之差距，抗告人每月平均薪資71,260元（95、96年度平均
      所得），扣除個人膳食費 6,000元、房租10,000元（含基
      本水、電費）、瓦斯費600元、交通費600元、扶養費
      6,000元、母親醫療費 966元、汽車強制險134元、公保保
      費1,630元及外勞薪資 20,700元等支出（每月總計約
      46,630元），每月僅餘24,630元可資清償債務，抗告人雖
      遭逢重大變故，仍致力償還債務（共繳納16期、合計
      536,000 元），但如此捉襟見肘之經濟窘境，短期或可勉
      力償債，但絕非長久之計，無奈毀諾云云，然查：
    1.按台灣省98年每月每人最低生活費 9,829元，其生活費標
      準係按照政府公布最近一年平均每人消費支出包含食品費
      、衣著鞋襪費、房租水電費、家居管理費、醫療保健費、
      交通通訊費、娛樂教育費及雜項支出百分之60而訂定，應
      屬合理，抗告人雖主張其每月就個人膳食費、房租、瓦斯
      費、交通費、汽車強制險、公保保費，分別支出 6,000元
      、10,000元、600元、600元、134元、1,630元，合計每月
      共支出18,964元，然本條例之立法目的既在於使不幸陷入
      經濟困境之人得以清理債務、重建生活，並在清理過程中
      能保有符合人性尊嚴之最低基本生活，而非維持債務人過
      去慣常之寬逸生活，是於評估債務人是否有不能清償債務
      或有不能清償之虞時，自不得由債務人任意主張其基本生
      活費用之數額，準此，抗告人主張之每月必要支出核屬過
      高，尚難遽採。
    2.次按「負扶養義務者有數人時，應依左列順序定其履行義
      務之人：一、直系血親卑親屬。... 」；負扶養義務者有
      數人而其親等同一時，應各依其經濟能力，分擔義務，民
      法第1115條定有明文，查抗告人於民事陳報狀自述其共有
      兄弟姊妹 3人，則抗告人之母陳林雪卿扶養費理應由其子
      女 3人共同分擔，雖抗告人於抗告補正狀主張其兄陳居春
      已婚且育有 2子女，無力再負擔母親之扶養費，其弟陳家
      斌居於大陸，鮮少聯繫，亦無負擔母親之扶養費云云，然
      查子女扶養父母之義務為法定，不因任何原因而免除，且
      負扶養義務者各依其經濟能力分擔扶養義務已如上述，而
      抗告人已高額負債，益無由抗告人全額負擔其母扶養費之
      理，故抗告人所述實無可採。
    3.末按扶養父母之基本生活費用參酌98年度綜合所得稅每人
      免稅額 82,000元計算每人每月基本生活所需約6,850元應
      為適當，而抗告人之母每月復領有老人年金 3,000元，且
      扶養費用應由抗告人兄弟姊妹 3人共同分擔，故抗告人所
      負擔其母之扶養費用計為1,283元（計算式：(6,850－
      3,000)3＝1,283）。承上所述，抗告人95、96年度之平
      均月收入為71,260元，扣除基本生活費 9,829元、其母之
      扶養費用1,283元、看護費用20,700元，尚餘39,448元（
      計算式：71,260－9,829－1,283－20,700＝39,448）可資
      運用，顯足以負擔荷蘭銀行提出之協商金額33,500元，退
      步言，即使抗告人其母扶養費用實由抗告人全額支出，扣
      除上開開銷後亦餘36,881元（計算式： 71,260－9,829－
      (6,850－3,000)－20,700＝36,881），均足以負擔荷蘭銀
      行所提出之協商還款條件每月33,500元，抗告人猶執前詞
      辯稱其無法繼續履約云云，顯難採憑。
  (五)復查抗告人已依協商方案履行16期，如事後有履行不便之
      情形，認清償方案應予適當調整，非不可再與債權人重新
      協商，訂定適當可行之協商方案，已如原審裁定所述。綜
      上，抗告人率爾毀諾，逕為更生之聲請，尚有未洽。
四、基此，依抗告人所主張協商成立後，有何不可歸責於己之事
    由，致履行顯有重大困難各節，經核俱無理由，其聲請更生
    自屬無據。原審裁定駁回債務人更生之聲請，並無違誤，抗
    告意旨指摘原裁定不當，求予廢棄另為裁定，為無理由，應
    予駁回。又抗告人之抗告既經駁回，其於本院所為保全處分
    之聲請即失所附麗，應併予駁回。
五、據上論結，本件抗告為無理由，依消費者債務清理條例第15
    條，民事訴訟法第495條之1第1 項、第449條第1項、第95條
    、第78條，裁定如主文。
中    華    民    國    98    年    4     月    3     日
                  民事第一庭  審判長法  官    楊清安
                                    法  官    蔡美美
                                    法  官    周素秋
以上正本係照原本作成。
本裁定不得再抗告。
中    華    民    國    98    年    4     月    3     日
                                    書記官    洪育祺


司法院資訊處製作；財團法人民間司法改革基金會備份。
